【裁判字號】    97,簡上,946
【裁判日期】    980618
【裁判案由】    詐欺
【裁判全文】
臺灣桃園地方法院刑事判決             97年度簡上字第946號
上  訴  人
即  被  告  乙○○
選任辯護人  鄭仁壽律師
上列上訴人因詐欺案件，不服本院中華民國97年10月31日97年度
桃簡字第2985號第一審刑事簡易判決（檢察官聲請簡易判決處刑
案號：臺灣桃園地方法院檢察署97年度偵字第18264 號），提起
上訴，並經檢察官移送併辦（台灣台中地方法院檢察署97年度偵
字第21805號），本院管轄之第二審合議庭判決如下：
    主  文
上訴駁回。
    事  實
一、乙○○明知金融帳戶為個人理財工具，申請開設金融帳戶並
    無任何特殊之限制，一般民眾皆可以存入最低開戶金額之方
    式申請之，且一個人可以在不同之金融機構申請多數之存款
    帳戶使用，取得甚易。而可預見時下以電話或網際網路詐騙
    促使被害人以操作銀行自動付款機而詐取金錢之行為甚為猖
    獗，且廣為媒體報導，並經政府有關機關呼籲，不要受騙。
    依一般人之社會生活經驗，苟不以自己名義申請開戶，卻向
    不特定人蒐集他人之帳戶，其目的極可能利用該帳戶供作非
    法詐財之用，又對交付帳戶供他人使用雖無必然遭該他人利
    用為遂行詐欺犯罪之確信，但仍以該他人縱持以犯罪亦不違
    本意，而基於幫助他人為詐欺之不確定犯意，於民國97年6
    月10日前某日，在某不詳地點，將其所開立之第一銀行北桃
    分行帳號00000000000 號帳戶存摺、金融卡及密碼，交給真
    實姓名年籍不詳之人士，該人士取得該帳戶後，隨即轉交所
    屬之詐騙集團使用，該詐騙集團成員旋意圖自己不法所有，
    於97年6 月13日凌晨1 時許，在不詳地點以電腦連結網際網
    路之方式，在「PCHOME」網站上與甲○○相約於當日下午在
    臺中市○區○○○路與崇德路口見面援交，同日下午4 時許
    ，甲○○依約前往該地後，該詐騙集團成員便撥打電話予甲
    ○○，對其謊稱：須先匯款確認身分，使甲○○信以為真而
    陷於錯誤，乃於同日下午4 時3 分至臺中市○區○○路與太
    原路口之中國信託商業銀行內匯款新臺幣（下同）26,027元
    入乙○○所開設之上開帳戶中，旋將該款項提領一空。嗣因
    該詐騙集團成員未再與甲○○聯繫，甲○○始知受騙。
二、案經桃園縣政府警察局桃園分局報告台灣桃園地方法院檢察
    署檢察官偵查後聲請簡易判決處刑。
    理  由
一、訊據被告乙○○固坦認上揭帳戶為其申辦，然矢口否認有何
    幫助詐欺犯行，辯稱：我從95年間離開原任職之永得公司後
    ，便將該帳戶之金融卡及存摺放在我所有之車號RQD-266 號
    輕型機車內。97年6 月16日前約10至11個月，我騎車行至桃
    園市○○街3 巷附近要去找我親戚聊天，但機車突然壞掉，
    我便停放在該處，後來因為生意忙，疏忽未辦理機車報廢，
    直至97年6 月16日我太太催我前去拆回大牌，我才發現機車
    已然遭竊，因帳戶之金融卡及存摺仍在置物箱內，我隨即前
    往位於桃園市○○路○ 段258 號之第一銀行北桃分行辦理掛
    失，詎竟遭告知涉嫌幫助詐欺罪而被逮捕，我並無幫助他人
    詐欺之意云云。經查：
  (一)被害人甲○○遭詐欺集團成員以上揭事實欄所載訛詐手段行
    騙，致將26,027元匯入乙○○上揭帳戶內，旋分遭詐欺集團
    成員提領一空之事實，除據甲○○於警詢中證述詳細外，並
    有渠所提之自動提款機ATM 匯款明細列印單、第一銀行北桃
    分行98年2 月18日一北桃字第00062 號函所附被告開設本帳
    戶之資料、及帳戶往來交易明細在卷可查，此部份事實固堪
    予認定。且依卷附上揭被告之本帳戶交易往來明細所示，被
    告之本帳戶於95年間僅有三筆存提紀錄而致餘額為4 元，此
    後至97年6 月10日之間，未見任何交易紀錄。而自97年6 月
    10日起至同年6 月13日止，則有多筆數額數萬元不等之款項
    匯入，其中則包括本件被害人甲○○於6 月13日匯入之26,
    027 元，嗣亦遭人提領。由此可見，表彰本帳戶實際控制權
    之存摺、晶片卡含密碼等物品，必定在97年6 月10日前不久
    即落入詐欺集團成員之手。
  (二)經查，本件係因被害人甲○○於遭詐之97年6 月13日即向警
    方報案，該帳戶即成警示帳戶。被告則係因於97年6 月16日
    至原申設之第一銀行北桃分行辦理掛失時，為行員通知警方
    到場而告查獲。相對於此，被告就其所稱遺失之ROQ-266 號
    機車，則遲至5 個月後之97年11月4 日始向桃園縣政府警察
    局桃園分局中路派出所報案遺失，此有被告所提「桃園縣政
    府警察局車輛協尋電腦輸入單」所載可參。而據被告於查獲
    後之97年9 月5 日檢察官偵查中供稱：「（於何時何地遺失
    帳戶？共遺失幾個帳戶？還遺失了何物？）約6 月16日，我
    放在機車中好久了，機車後來壞掉，我放在正光街上，我要
    去處理機車時，車子不見了。... （機車何時壞？）一年多
    了，96年8 月就壞了。（發現被竊有無報警？）無，因為很
    忙。... （有無掛失？）無，車子掉了才去處理。車牌也未
    報遺失及註銷。（他人為何知道你的帳戶密碼？）我以生日
    作密碼。（證件有一起放其中？）只有提款卡及存摺，『證
    件未在裡面。』」等語（偵查卷第22頁至第23頁）。言下之
    意，被告將本案帳戶之存摺及金融卡置於機車置物箱內後，
    即未再置理，至96年8 月間因機車故障停放在桃園市○○街
    上，亦未取回，連同機車停放該處一年多，迄97年6 月16日
    發現機車遺失，方急忙前去銀行掛失存摺及金融卡，該金融
    卡係以其出生年月日為密碼，機車置物箱內亦僅有金融卡及
    存摺，並無其他身份證件。而被告於本院中除一再強調金融
    卡置於機車置物箱內一併遺失、且該機車係停放在正光街許
    久後始發現遺失等情外，復供稱：「（你車子何時放在正光
    街那裡？）放好久了，大概將近10、11個月。... （當時為
    何要去正光街那裡？）我要去找胡金傑。... 平常沒事就會
    去找他聊天講做生意的事情。... 一個月大概去一次。（照
    你這麼說，一個月去找他一次，從車子壞了停在該處，一直
    到確實發現遺失為止，你自己說至少經過了十個月，可見在
    這十個月當中，你有到該處將近十次，在這段期間還有看到
    你這部壞掉的車子？）有。... （97年6 月16日是）要去拆
    車牌。」等語，並供稱：我當時放在機車置物箱內除了存摺
    及金融卡外，尚有「影印的身份證」等語（本院卷第23頁至
    第25頁）。綜上觀之，被告在97年6 月16日發現原置放在桃
    園市○○街3 巷之已故障甚久無法發動之機車失竊不知去向
    後，旋思及置於置物箱內之存摺及金融卡亦告遺失，隨即前
    往位於桃園市○○路○段258 號之第一銀行北桃分行掛失。
    惟衡諸常理，倘發現機車遭竊，首要之務當向警察機關申告
    此機車遭竊事實，俾利警方追查及免歹徒騎乘作案而使自己
    蒙受不白之冤。且依地理位置而言，自被告發現機車遭竊之
    正光街3 巷出發，無論沿廈門街或中山路往位於三民路二段
    258 號之第一銀行北桃分行行進，均必定會先經過位於桃園
    縣政府旁且距離較近之桃園縣政府警察局桃園分局中路派出
    所，被告為桃園地區在地人士，依其所言亦經常前往該處，
    對此自知之甚詳。是以，被告發現機車遭竊，當應先至中路
    派出所申告機車遭竊或併同申告帳戶存摺、金融卡遭竊之事
    實，方符常理。而今被告捨此不為，非但越過近在咫尺之中
    路派出所而罔顧機車遺失可能遭他人騎乘作案之風險，反直
    接至較遠之第一銀行北桃分行掛失較不重要之金融卡及存摺
    ，甚且掛失完畢後亦未立即向警察機關報案，而遲至5 個月
    後之97年11月14日才再返回中路派出所報案機車失竊，凡此
    均顯悖違常情甚鉅。再者，被告一經發現機車遭竊，所思及
    者並非該機車，反先慮及機車置物箱內之存摺及金融卡，故
    未先向警察機關報案機車遺失，而先至銀行掛失存摺及金融
    卡，足見該存摺及金融卡對被告而言，乃屬甚為重要之物，
    其重要性甚高於具有實體價值之機車，被告亦供稱其認為「
    證件比較重要」，「（你所謂的證件是指存摺、提款卡嗎？
    ）是。」、因為「怕人家拿了會去作案」（本院卷第90頁反
    面）。既如此，被告又何有可能將之置於一已告故障無法發
    動且甚為老舊隨時有遭人移置他處可能之上開機車內，且長
    達十月之久毫不聞問。況依被告所言，在此十月之間，其屢
    次返回該處均未見機車遺失，是縱被告果因怠惰而未取回機
    車，然打開置物箱取回存摺及金融卡實易如反掌，該等物品
    對己而言又甚為重要，則為何被告竟任由該重要性甚鉅之存
    摺及金融卡脫離自己實力支配長達十月之久且毫未聞問，此
    亦背離常理甚鉅。更罔論被告供稱其金融卡密碼係自己之國
    曆出生年月日，在檢察官偵查中更供稱：機車置物箱內僅有
    存摺及金融卡，別無其他證件等語，已如前述。果係如此，
    縱該金融卡為他人所竊，該竊賊又如何得知該金融卡之密碼
    ，又如何能持以使用。雖被告於本院中一反前供，改稱：置
    物箱內除有存摺及金融卡外，復有「影印的身份證」在內等
    語，然此已與其於檢察官偵查中所述，相互矛盾。且觀被告
    與檢察官之詢答過程，檢察官係就「證件有無放其中」此一
    問題特別質問被告，被告亦明確回答置物箱內「只有存摺及
    金融卡，證件未在裡面」等語，已如前述，顯無被告所辯於
    檢察官偵查中「漏講」之可能。實則被告係因見檢察官之聲
    請簡易判決處刑書及原審判決書後，自知倘不營造亦有影印
    之證件併告遺失此一假象，最終必生無法解釋何以竊賊知悉
    金融卡密碼此一訴訟困境，是於本院審判中乃一改前詞，改
    稱置物箱內除有以自己生日為密碼之金融卡外，尚有記載自
    己國曆出生年月日之身分證件影本併告遺失。可見被告係隨
    訴訟程序之推移，證據資料之一一浮現，乃不斷更改辯詞以
    圖掩飾其中不可告人之實情。綜上各節，被告辯稱存摺及金
    融卡連同失竊之機車併告遺失云云，其情節光怪陸離，迥難
    採信，益見實際上根本無被告所稱「遺失」存摺或金融卡之
    事，此無非被告之卸責情詞，毫無足採。
  (三)更甚者，為免功虧一簣，匯入帳戶之款項不致成為牆上之餅
    畫，可望卻無法提領享用，行騙者當必確信所持之存摺及金
    融卡值用於詐財收贓期間絕無遭原主掛失遂頓成廢物之可能
    。設係盜贓或取自不法之管道，該行騙者又何來此一確信？
    再者，若無正確密碼，殆無可能自此二帳戶中提領款項，而
    此「密碼」既屬甚為重要且私密之物，倘非被告主動告知，
    詐欺集團份子又何有可能知悉？更罔論詐欺集團份子利用他
    人帳戶收贓之獲利動輒達數萬元、數十萬元或數百萬元之譜
    ，與此獲利相較，渠等向原帳戶使用者以購買或徵得同意方
    式取得使用權所花費之成本至多不過數千元，非但能確實保
    障收贓成果，且此成本實係九牛一毛，不足掛齒，是經此理
    性分析，詐欺集團成員必以購買或徵得同意之方式取得帳戶
    使用權，絕無大費周章竊取他人存摺金融卡之後，再耗費大
    量無謂成本苦思「破解密碼」方法，甚或在無從破解密碼之
    際，猶須冒原持有者掛失報警致增加遭查獲風險之必要。綜
    上各情交互以觀，縱無證據足認被告曾向詐欺集團成員收取
    一定代價，然被告確曾將本案帳戶之存摺、金融卡交付詐欺
    集團成員並告知密碼以助渠等行騙之事實，至堪認定。
  (四)又按金融存款帳戶，事關存戶個人財產權益之保障，與存戶
    之存簿、提款卡及密碼結合，其專屬性、私密性更形提高。
    除非本人或與本人具密切之關係者，難認有何自由使用該存
    簿、提款卡及密碼之正當理由。是一般人當具有妥適保管自
    身帳戶存簿、提款卡及密碼，以防止被他人冒用之認識，縱
    有特殊情況偶有將上開物品交付他人之需，亦必深入瞭解其
    用途後再行提供以使用，此當屬吾人日常生活經驗與事理，
    本無待贅言。再者，金融帳戶為個人理財之工具，申請開設
    金融帳戶並無任何特殊之限制，一般民眾皆可以存入最低開
    戶金額之方式申請開戶，一個人可以在不同之金融機構申請
    多數之存款帳戶使用，並無何困難，此乃眾所週知之事實。
    且依一般人之社會生活經驗，若見有非親非故之人不以自己
    名義申請開戶，反而以出價蒐購或借用之方式向他人蒐集金
    融機構帳戶供己使用，衡情當能預見蒐集金融帳戶者，係將
    所蒐集之帳戶用於從事財產犯罪。況觀諸現今社會上，詐騙
    者以蒐集之人頭帳戶，作為詐欺之轉帳帳戶，業經報章媒體
    時有批露，因此交付帳戶予非親非故之人，受讓人將持以從
    事財產犯罪，已屬一般智識經驗之人所能知悉或預見。是以
    ，被告對於向其蒐集本件帳戶資料之人，將持以作為詐欺取
    財或其他不法犯罪使用乙情，主觀上必有預見，其無正當理
    由，竟輕率將本件帳戶之存簿、提款卡及密碼等帳戶資料提
    供予身分上不具密切關係之人，對於該持用其帳戶資料之人
    果真用以作為詐欺取財之轉帳工具，顯然亦無違其本意。本
    件雖查無積極證據證明被告與該蒐集其帳戶之人有何共同實
    施詐欺犯行之手段施用或犯意聯絡，惟被告對於金融帳戶交
    付他人使用，可能遭持以從事詐欺取財犯罪之用，有所預見
    ，且果真被利用作為詐欺取財之轉帳帳戶，又不違背被告之
    本意，足認被告有以提供帳戶予他人，幫助他人犯詐欺取財
    罪之未必故意甚明。
  (五)再本院曾依被告暨辯護人之聲請，囑託法務部調查局對被告
    實施測謊。經該局以測謊儀器，並使用控制問題法及混合問
    題法，就「被告並未利用本案帳戶詐騙本案被害人」、及「
    被告並未將本案帳戶提供予他人使用」二問題對被告施測，
    任經測試均無情緒波動反應，研判未說謊等情，有本院卷附
    法務部調查局98年4 月9 日調科字第09800228060 號測謊
    報告書所載可證。然查，測謊儀器鑑定係以將與犯罪嫌疑事
    實有關之詢問與該嫌疑事實無關之詢問以混合於問卷題組之
    方式向犯罪嫌疑人提問，同時記錄其包括呼吸、脈搏、皮膚
    反應（膚電）等生理變化，再將檢查結果記錄於鑑定儀器內
    ，由施測人根據記錄進行觀察及分析，並做出該犯罪嫌疑人
    之回答究屬真偽之基本判斷，本質上係屬一心理學判斷之鑑
    定方法。至測謊之理論依據為犯罪嫌疑人說謊必係為逃避法
    律效果，恐為人發現遭受法律制裁，在面對法律後果時即感
    受到外在環境中之危險，因人類本能而驅使其作出說謊之自
    衛模式，此一本能即生理上自主神經系統迅速釋放能量，致
    內分泌、呼吸、脈膊及血液循環加速，使之有能量應付危機
    ，測謊技術即在將受測者回答各項問題時之生理反應變化，
    使用測量儀器以曲線之方式加以記錄，藉曲線所呈現生理反
    應之大小，以受測者回答與案情相關的問題之生理反應與回
    答預設為情緒上中立問題的平靜反應作比較，而判斷受測者
    有無說謊。然人之生理反應受外在影響因素甚夥，諸如疾病
    、高度冷靜的自我抑制、激憤的情緒、受測以外其他事件之
    影響等，不止於說謊一項，且與人格特質亦有相當之關連，
    亦不能排除刻意自我控制、或藉由反覆強化之方式，將謊言
    內化為自身記憶一部分之可能性，是縱使今日之測謊技術要
    求對受測者於施測前後均須進行會談，以避免其他因素之干
    擾，惟科學上仍不能證明此等干擾可因此而完全除去之，此
    亦為上開鑑定報告後附之「測謊鑑定之精確性」（The Accu
    racy of Polygraph Examinations）一文中明白指出，目前
    諸多對測謊鑑定之批評，係將「不確定之測試結果」（Inco
    nlusive Test Results）誤為「錯誤判斷」，因之誤解、低
    估測謊鑑定之效度。而排除此項誤導變因，目前科學上絕大
    多數資料顯示，當測謊鑑定係在一受過良好訓練之施測者、
    藉由正確之施測程序及合格之施測儀器下進行，就特定問題
    調查之測謊精確度，約在百分之85至95之間。可見縱然效度
    甚高，然亦無法排除受外在干擾而致測謊鑑定失效之可能性
    。本院衡酌上情，復參以被告前揭供詞不合理處及以上諸般
    情狀，認定被告辯稱其係將金融卡及存摺置放在機車置物箱
    內連同機車一併遺失，從未將之交付他人使用等語，必屬謊
    言，縱其順利通過測謊鑑定，然其透過刻意自我控制、或藉
    由反覆強化之方式，將謊言內化為自身記憶一部分而「矇騙
    」測謊儀器此一可能既不能排除，且對上揭各般匪夷所思、
    顯違常理之處又始終無法合理說明，是難單憑該測謊鑑定即
    為被告有利之認定。至被告一再辯稱其收入頗豐、衣食無虞
    ，何須出售帳戶云云，惟被告交付帳戶使用權予他人之原因
    眾多，有因經濟困難出售他人者，有因基於朋友道義借予他
    人使用者，不一而足，本件固因被告始終否認犯行而無法確
    知原因，然其係在未取得對價之情形下將帳戶使用權交付他
    人，本即非難以想像之事，且本院亦未認定被告係將帳戶之
    存摺、金融卡含密碼「出售」他人，是被告此部分抗辯與其
    是否成罪毫無關聯，併此敘明。
  (六)綜前各節，本件被告幫助詐欺犯行洵堪認定，應依法論科。
二、按幫助犯之成立，主觀上行為人須有幫助故意，客觀上須有
    幫助行為，意即須對於犯罪與正犯有共同之認識，而以幫助
    之意思，對於正犯資以助力，而未參與實施犯罪之行為者而
    言（參照最高法院75年度臺上字第1509號、88年度臺上字第
    1270號判決意旨）。核被告將其所申辦之金融機構帳戶存摺
    、金融卡及密碼提供予真實姓名、年籍不詳之成年人，供其
    所屬犯罪集團成員詐騙財物，被告顯係基於幫助他人詐欺財
    物之犯意，且所為提供金融機構存摺、金融卡及密碼予他人
    之行為，亦屬刑法詐欺罪構成要件以外之行為，其既以幫助
    他人詐欺之意思而參與犯罪構成要件以外之行為，係犯刑法
    第30條第1 項、刑法第339 條第1 項之幫助詐欺罪。又被告
    係幫助他人犯罪，審酌其犯罪情節，爰依刑法第30條第2項
    之規定減輕其刑。原審同此認定，因依刑法第339 條第1項
    、第30條第1 項前段、第2 項、第41條第1 項前段，刑法施
    行法第1 條之1 第1 項、第2 項前段之規定，並審酌被告提
    供帳戶予他人而助長犯罪，增加被害人尋求救濟及治安機關
    查緝犯罪之困難，危害被害人財產安全及社會經濟秩序，兼
    衡被告之犯罪動機、目的、手段、智識程度、犯罪後否認犯
    行等一切情狀，量處被告拘役40日，如易科罰金，以新臺幣
    1,000 元折算1 日。核其認事用法，俱無違誤，量刑亦甚允
    洽。被告上訴意旨，仍執陳詞，否認犯罪，為無理由，應予
    駁回。
據上論斷，應依刑事訴訟法第455 條之1 第3 項、第368 條，判
決如主文。
本案經檢察官邱文中到庭執行職務。
中    華    民    國    98    年    6     月    18    日
              刑事第十一庭審判長法  官  蔡榮澤
                                法  官  林蕙芳
                                法  官  紀凱峰
以上正本與原本無異。
不得上訴。
                                書記官  鄭乃甄
中    華    民    國    98    年    6     月    19    日


司法院資訊處製作；財團法人民間司法改革基金會備份。
